臺灣臺北地方法院民事判決　　　　　　93年度重家訴字第23號
原　　　告　丙○○
訴訟代理人　趙興偉律師
複 代理 人　趙懷琦律師
被　　　告　甲○○
訴訟代理人　紀鎮南律師
上列當事人間請求分配剩餘財產事件，本院於中華民國九十六年
六月二十七日言詞辯論終結，判決如下：
    主  文
原告之訴及假執行之聲請均駁回。
訴訟費用由原告負擔。
    事實及理由
一、原告起訴主張：
（一）被告前於民國91年6 月25日起訴請求判決兩造離婚時，被
      告之剩餘財產為新臺幣（下同）80,620,618元，包括：
    1.不動產（下稱系爭不動產）合計161,488,160元，如下：
     (1)臺北縣中和市○○路○段328之3號4樓房屋暨其座落之
        基地價值3,285,700元。
     (2)臺北縣中和市○○街210巷15之2號房屋暨其座落之基地
        價值3,915,000元。
     (3)臺北縣中和市○○街22之3號房屋暨其座落之基地價值
        384,450,000元。
     (4)臺北縣永和市○○路194號4樓房屋暨其座落之基地價值
        3,748,800元。
     (5)臺北市○○區○○路763號8樓之11房屋暨其座落之基地
        價值4,916,000元。
     (6)臺北市○○區○○路25巷35弄6號1樓房屋暨其座落之基
        地價值8,092,000元。
     (7)臺北市○○區○○路25巷35弄6號2樓房屋暨其座落之基
        地價值8,092,000元。
     (8)臺北市○○區○○路25巷35弄6號地下房屋暨其座落之
        基地價值8,092,000元。
     (9)臺北市大同區○○○路○段51號11樓之12房屋暨其座落
        之基地價值1,080,000元。
     (10)臺北市○○區○○路一段51巷14號2樓房屋暨其座落之
         基地價值13,800,000元。
     (11)臺北市南港區○○○路○段257號4樓房屋暨其座落之
         基地價值6,740,000元。
     (12)臺北市大同區○○○路247號房屋暨其座落之基地價值
         183,600元。
     (13)臺北市○○區○○段3小段0000-0000土地價值7,074,5
         00元。
     (14)臺北市○○區○○段3小段0000-0000土地價值7,074,5
         00元。
     (15)臺北市○○區○○段3小段0000-0000土地價值403,200
         元。
     (16)臺北市○○區○○段3小段0000-0000土地價值403,200
         元。
     (17)臺北市○○路270號3樓房屋暨其座落之基地價值18,14
         0,000元。
     (18)臺北市大同區○○○路○段73巷30號2樓房屋暨其座落
         之基地價值11,302,400元。
     (19)臺北市大同區○○○路○段73巷30號2樓之1房屋暨其
         座落之基地價值11,302,400元。
     (20)臺北市大同區○○○路○段104號房屋暨其座落之基地
         價值14,280,000元。
     (21)臺北市○○○路○段373號2樓房屋暨其座落之基地價
         值9,984,700元。
     (22)臺北市○○街70巷6弄1之3號4樓房屋暨其座落之基地
         價值11,319,200元。
     (23)臺北市○○街32號3樓之4房屋暨其座落之基地價值3,5
         70,000元。
     (24)臺北市○○街32號3樓之3房屋暨其座落之基地價值9,5
         67,500元。
     (25)臺北市○○○路○段160巷25號3樓房屋暨其座落之基
         地價值2,500,000元。
     (26)臺北市○○○路○段60之3號4樓房屋暨其座落之基地
         價值9,280,000元。
     (27)臺北市○○路25巷35弄6號3樓房屋暨其座落之基地價
         值9,280,000元。
     (28)臺北市○○路25巷35弄6號4樓房屋暨其座落之基地價
         值9,280,000元。
    2.現金存款合計28,661元，如下：
     (1)臺北富邦銀行11,528元。
     (2)合作金庫350元。
     (3)臺灣銀行85元。
     (4)臺灣土地銀行16,698元。
    3.上市上櫃公司有價證券合計95,650元，如下：
     (1)嘉新畜產87,000股價值87,000元。。
     (2)太電1,169股價值8,650元。
    4.被告於婚姻關係所負債務共計62,641,853元，如下：
     (1)臺北富邦銀行借款57,800,000元。
     (2)臺灣銀行借款1,191,853元。
     (3)合作金庫借款1,150,000元。
     (4)土地銀行借款2,500,000元。
（二）原告於91年6月25日之剩餘財產為零元，故綜上所陳，被
      告之剩餘財產80,620,618元較原告之剩餘財產多80,620,
      618 元，原告依據民法第1030條之1 自得請求兩造剩餘
      財產差額之二分之一，本件原告僅請求6,000,000 元，自
      屬有據。
（三）聲明：
    1.被告應給付原告6,000,000 元，並自93年10月19日起至清
      償日止，按年息百分之5 計算之利息。
    2.願供擔保，請准宣告假執行。
二、被告則以下列辯詞置辯：
（一）被告所有之系爭不動產經委託鑑價後，其總價值實僅105,
      915,112 元，而非原告所謂之161,488,160 元。
（二）另被告所有臺北市○○○路155 巷15號2 樓、臺北市○○
      路○段27號4 樓、臺北市○○○路○段58號7 樓之1 等3
      筆不動產固係被告之婚前財產，而無須列入剩餘財產分配
      ，惟被告以前揭3 筆不動產向銀行貸款合計14,430,000元
      ，仍係原告於兩造婚姻關係存續中所負債務，依法即應列
      入被告所負債務計算。
（三）被告向臺灣銀行借款之債務共3,553,436 元，係以被告與
      訴外人林素懷、何貴堆所分別共有之臺北市○○○路○段
      160 巷25號3 樓房地為擔保，而截至被告91年6 月25日訴
      請與原告離婚之日尚欠3,553,436 元，原告僅以前揭金額
      3 分之一，即1,191,853 元作為原告所負債務，顯屬無據
      。
（四）被告之母郭泰威向合作金庫借款12,565,000元，而由被告
      以其所有臺北市○○路270 號3 樓不動產向合作金庫設定
      最高限額抵押權16,200,000元，並擔任連帶保證人。雖該
      筆借款之名義人雖係郭泰威，惟實際上係被告以郭泰威名
      義，向該銀行借款，從而該筆借款自應列入被告於兩造婚
      關係存續中所負債務計算。
（五）被告之父林展羽向合作金庫借款9,855,000 元，而由被告
      以其所有臺北市○○○路○段104 號不動產向合作金庫設
      定最高限額抵押權12,000,000元，並擔任連帶保證人。雖
      該筆借款之名義人雖係林展羽，惟實際上係被告以林展羽
      名義，向該銀行借款，從而該筆借款自應列入被告於兩造
      婚關係存續中所負債務計算。
（六）被告之同居人乙○○共向臺北富邦銀行借款13,100,000元
      ，而由被告以其所有臺北市○○○路○段60之3 號及臺北
      市○○路25巷35弄6 號3 、4 樓不動產向臺北富邦銀行共
      設定最高限額抵押權16,000,000元，並擔任連帶保證人。
      雖該筆借款之名義人雖係乙○○，惟實際上係被告以乙○
      ○名義，向該銀行借款，從而該筆借款自應列入被告於兩
      造婚關係存續中所負債務計算。
（七）據上所述，被告之總資產價值係106,039,423 元，而總負
      債係202,955,136 元，因負債大於資產，自無剩餘財產可
      供分配。
（八）聲明：原告之訴駁回。
三、兩造不爭執之事項：
（一）被告現存之婚後財產，其價值計算應以被告訴請與原告離
      婚之日，即91年6 月25日為準。
（二）被告之現金存款餘額係28,661元。
（三）被告所有之股票價值共計95,650元。
（四）被告積欠合作金庫11,500,000元。
（五）被告積欠土地銀行2,500,000元。
四、得心證之理由：
本件原告依民法第1030條之1 規定請求被告分配其剩餘財產，被
告則以前揭辯詞資為抗辯。是本件爭點厥為：
（一）本件應適用91年6 月26日民法親屬篇修正後之新法或修正
      前之舊法規定？
（二）被告所有之系爭不動產價值若干？
（三）被告以其婚前財產設定抵押權所借得款項，應否列入被告
      於兩造婚姻關係存續中所負債務？
（四）被告對臺灣銀行之欠款金額應否全數列入其於兩造婚姻關
      係存續中所負債務？
（五）被告擔任物上保證人或連帶保證人所負之保證債務，應
      否列入其於兩造婚姻關係存續中所負債務？
（六）被告是否有透過訴外人郭泰威、林展羽、乙○○向合作金
      庫及臺北富邦銀行借款，
茲分述如下：
（一）本件應適用91年6月26日民法親屬篇修正後之規定。
      按「關於親屬之事件，在民法親屬編施行前發生者，除本
      施行法有特別規定外，不適用民法親屬編之規定；其在修
      正前發生者，除本施行法有特別規定外，亦不適用修正後
      之規定。」、「夫妻未以契約訂立夫妻財產制者，除本法
      另有規定外，以法定財產制，為其夫妻財產制。」、「法
      定財產制關係消滅時，夫或妻現存之婚後財產，扣除婚姻
      關係存續所負債務後，如有剩餘，其雙方剩餘財產之差額
      ，應平均分配。」民法親屬編施行法第1 條、民法第1005
      條及同法第1030條之1 第1 項前段定有明文。經查本件被
      告前於91年6 月25日起訴請求與原告離婚，業經本院以91
      年度婚字第523 號判決准予離婚，並於民法親屬編修正公
      布後之93年6 月28日確定，有臺灣臺北地方法院民事判決
      確定證明書在卷可佐，是本件自應適用民法親屬編修正後
      相關規定。
（二）被告所有之系爭不動產價值應為105,915,112元。
    1.按當事人主張有利於己之事實者，就其事實有舉證之責任
      ，民事訴訟法第277 條前段定有明文。本件原告既主張被
      告所有之系爭不動產共價值161,488,160 元，自應就此部
      分事實負舉證責任，合先敘明。
    2.查原告所提出證明被告系爭不動產價值之證據方法，係以
      被告就各該筆不動產向銀行辦理抵押貸款時，各銀行所為
      之鑑價結果，並與91年下半年「透明房訊」期刊中所登載
      ，坐落於被告系爭不動產附近之其他不動產之市場價格相
      較，兩者取其高者。惟觀諸原告上開鑑價方式，其中銀行
      鑑價之時點係被告以不動產抵押借款之當時，距離被告訴
      請與原告離婚之91年6 月25日多半已有數年之久，顯難反
      應不動產價值之變動，此徵之原告所提出之「透明房訊」
      期刊所記載者，其與系爭不動產相同路段91年下半年成交
      行情，泰半低於前述銀行鑑價金額自明，則原告擇其較高
      之銀行鑑價結果，計算而得被告所有之系爭不動產共價值
      161,488,160元，即非可取。
    3.被告所提出之系爭不動產鑑價報告，則係由領有不動產估
      價師資格之專業人員所製作，鑑價標準一律以91年6 月25
      日作為鑑價基準日，並評估各不動產之屋況、公告現值、
      土地建物是否有設定負擔、所在區位、租金收益等因素後
      ，計算之總價值係105,915,112 元，自較原告之計算結果
      更為可採。
    4.從而，本件被告之系爭不動產價值應係105,915,112元。
（三）被告以其婚前財產設定抵押權所借得款項，仍應列入被告
      於兩造婚姻關係存續中所負債務，故本件被告對臺北富邦
      銀行之欠款應係72,232,394元。
    1.按民法第1030條之1 第1 項前段規定「法定財產制關係消
      滅時，夫或妻現存之婚後財產，扣除婚姻關係存續所負債
      務後，如有剩餘，其雙方剩餘財產之差額，應平均分配。
      」業如前述。所謂婚姻關係存續中所負債務，係指婚姻關
      係存續中所「新發生」之債務，故應排除結婚前已發生，
      而於婚姻關係存續中尚存在之債務，蓋民法第1030條之1
      之立法意旨在於肯定夫妻對於結婚後雙方共同生活之貢獻
      ，而婚前所發生之債務縱持續存在於婚姻關係存續中，惟
      因與婚姻貢獻無關，自不得列入婚後債務。
    2.查本件被告至91年6 月25日止向臺北富邦銀行借貸之總金
      額計72,232,394元，有被告所提出之該行八德分公司94年
      4 月6 日北富銀八德字第0045號函在卷可考，自堪信為真
      實。經查其中之14,430,000元，雖係被告以婚前所取得之
      臺北市○○○路155 巷15號2 樓、臺北市○○路○段27號
      4 樓、臺北市○○○路○段58號7 樓之1 等3 筆不動產設
      定抵押而借得，惟該3 筆債務既經該銀行與被告續借貸款
      約定，自仍屬於兩造婚姻關係存續中所負債務，此外，原
      告對於此筆14,430,000元之借貸係屬婚前所發生之債務未
      能舉證以實其說，從而，本件被告於婚姻關係存續中，對
      臺北富邦銀行所負該3 筆貸款債務14,430,000元自不應自
      72, 232,394 元扣除。
（四）被告對臺灣銀行之欠款金額僅1,184,479 元得列入被告於
      兩造婚姻關係存續中所負債務。
    1.本件原告主張被告與訴外人林素懷、甲○○共同向臺灣銀
      行借款5,000,000元，迄至91年6月25日止尚有3,575,560
      元尚未清償，然因上開貸款乃3 人共同借款，依內部分擔
      應各為3 分之1 ，故被告所負債務應以借款餘額3 分之1
      計算，即1,191,853 元等語，經查：上開借款截至91年6
      月25日止，所積欠臺灣銀行之正確金額應係3,553,436 元
      ，此有被告所提出之臺灣銀行貸款餘額證明書影本在卷可
      證，再徵被告所提出之臺灣銀行營業部（二）91年10月3
      日營（二）放字第09107072121 號函所載：「臺端前向本
      行訂借房屋購置（添修）貸款金額新臺幣…已積欠應繳付
      利息五期…請速來行清償，請查照。」，而該函之正本收
      文者載明訴外人林素懷、何貴雄與被告等情，應堪認本件
      係訴外人林素懷、何貴雄與被告3 人共同向臺灣銀行借貸
      。
    2.按「數人負同一債務或有同一債權，而其給付可分者，除
      法律另有規定或契約另有訂定外，應各平均分擔或分受之
      ；其給付本不可分而變為可分者亦同。」、「連帶債務人
      相互間，除法律另有規定或契約另有訂定外，應平均分擔
      義務。但因債務人中之一人應單獨負責之事由所致之損害
      及支付之費用，由該債務人負擔。」民法第271 條、第
      280 條分別定有明文。查上開貸款係訴外人林素懷、何貴
      雄與被告3 人共同向臺灣銀行借貸，既如前述，如被告等
      3 人未與臺灣銀行就前揭債務特約約定均負連帶責任，即
      係可分之債，從而被告等3 名借款人依上開民法第271 條
      規定自應平均分擔該筆債務；惟縱特約約定借款人均為連
      帶債務人，依前述民法第280 條規定，彼此亦應平均分擔
      義務。是
      本件被告與訴外人林素懷、何貴雄就上開債務無論是否為
      連帶債務人，被告應列為婚姻關係存續中所負債務之數額
      均應為3,575,560元的3分之1，即1,184,479元。
（五）被告擔任物上保證人或連帶保證人所負之保證債務，不應
      列入被告於兩造婚姻關係存續中所負債務計算。
    1.按「物上保證人，並非債務人，仍係提供不動產為債權人
      設定抵押權，以擔保債務人債務之履行為目的。物上保證
      人代為清償債務，或因抵押權人實行抵押權致失抵押物之
      所有權時，依關於保證之規定，對於債務人有求償權。系
      爭債務之債務人為龍偉公司，而該公司是否無法清償債務
      ，乃不確定之事實，縱債權人因龍偉公司無法清償而對上
      訴人求償，進而執行上訴人提供之擔保物，上訴人對於龍
      偉公司亦有求償權，此債權亦為積極財產（至於龍偉公司
      是否有清償能力，則屬另一問題），該項擔保債務自不應
      列計為上訴人之消極財產。」最高法院96年度台上字第23
      1 號判決可資參照。次按「保證人向債權人為清償後，於
      其清償之限度內，承受債權人對於主債務人之債權。」民
      法第749 條前段亦定有明文。職是，物上保證人本非債務
      人，縱因抵押權人實行抵押權致失抵押物之所有權，因物
      上保證人仍得依保證規定享有對債務人之求償權，而該求
      償權亦顯非消極財產，故物上保證人所擔保債務之數額自
      不宜列入其婚姻關係存續中所債務。至於連帶保證人對債
      權人雖負有保證之債務，惟其向債權人清償後，既得依民
      法第749 條前段規定承受債權人對主債務人之債權，則依
      上開物上保證同一法理，連帶保證人所負之保證債務數額
      ，亦不應認為係屬婚姻關係存續中所債務，否則被請求應
      分配剩餘財產之一方，不啻得藉機擔任他人之連帶保證人
      ，而恣意減少己方之剩餘財產，反有違民法第1030條之1
      立法意旨。
    2.本件被告辯稱訴外人郭泰威向合作金庫借款12,565,000元
      、訴外人林展羽向合作金庫借款9,855,000 元、訴外人乙
      ○○向臺北富邦銀行借款13,100,000元，上開借款合計為
      35,520,000元，均由被告分別提供其所有位於臺北市○○
      路270 號3 樓、臺北市○○○路○段104 號、臺北市○○
      ○路○段60之3 號、臺北市○○路25巷35弄6 號3 樓及4
      樓等不動產為前揭訴外人設定最高限額抵押權，並擔任連
      帶保證人，而上開保證責任均已發生，故保證之債務數額
      自應列入被告於兩造婚姻關係存續中所負債務云云，惟查
      ：訴外人郭泰威、林展羽、乙○○確有向合作金庫及臺北
      富邦銀行借款，並由被告提供其所有不動產分別設定最高
      限額抵押權並擔任連帶保證人等情，非惟原告所不爭執，
      亦有合作金庫商業銀行玉成分行95年8 月11日合金玉放字
      第095 0004693 號函在卷足憑，固堪信為真實，然物上保
      證人所擔保之債務或連帶保證人所負之保證責任，均不得
      充作婚姻關係存續中所負債務，而作為婚後財產之減除項
      目，業如前述，是揆諸上開最高法院判決意旨，被告此部
      分所辯，即非可採。
（六）被告確透過訴外人郭泰威、林展羽、乙○○向合作金庫及
      臺北富邦銀行借款35,520,000元。
    1.被告另辯稱當時臺北銀行（即臺北富邦銀行前身）松山分
      行的經理放款權限是一個人可以借到40,000,000元額度，
      因為我當時已經借到36,740,000元，再借就超過，故經過
      分行經理的同意，便用訴外人乙○○的名義貸款，再由我
      提供擔保物並擔任連帶保證人，所以乙○○借出來的錢就
      拿給我，實際上是我以她的名義向銀行借錢。而訴外人郭
      泰威、林展羽向合作金庫借款的情形也是如此云云，
    2.經查：訴外人郭泰威、林展羽、乙○○等人共向合作金庫
      及臺北富邦銀行借款35,520,000元，並由被告提供擔保物
      及擔任連帶保證人等情，業如前述，另合作金庫於81年8
      月7 日將貸款12,700,000元撥至訴外人郭丁安（嗣更名為
      郭泰威）合作金庫玉成分行帳戶後，同年月10日即由郭泰
      威將其中12,565,000元轉入被告合作金庫玉成分行0000-
      000-000000號活期存款帳戶內；合作金庫於81年1 月30日
      撥款10,000,00 0 元至訴外人林展羽合作金庫玉成分行
      0000-000-000-000號帳戶後，林展羽即於同日將其中的
      9,000,000 元分成2,450,000 元及6,550,000 元，分別轉
      入被告合作金庫玉成分行0000-000-000000 號活期存款帳
      戶及臺灣銀行000-000-000000號帳戶，同年3 月24日，林
      展羽再由其合作金庫玉成分行帳戶轉出855,000 元至被告
      合作金庫玉成分行帳戶內；臺北富邦銀行八德分行於88年
      12月8 日及同年月10日分別撥款6,600,000 元及6,500,00
      0 元予訴外人乙○○後，乙○○即於同日將上開款項全數
      轉至被告臺北銀行松山分行000-000-000000號帳戶內，此
      有被告所提出而原告亦不爭執之訴外人敦泰威、林展羽之
      合作金庫玉成分行存摺影本、訴外人乙○○之臺北富邦銀
      行八德分行存摺影本，以及被告之合作金庫玉成分行、臺
      北富邦銀行松山分行存摺影本附卷足憑。
    3.又查外人郭泰威、林展羽、乙○○向銀行所借貸之上開款
      項金額共計35,800,000元，其中逾百分之99，即35,520,
      000 元均直接轉匯被告帳戶，如上開訴外人係實際借款人
      ，衡情鮮有借取款項後即全數匯予他人使用之理，再徵訴
      外人郭泰威係被告之母親、訴外人林展羽係被告之父親、
      訴外人乙○○則係被告之多年同居女友，均與被告關係密
      切，而被告係從事不動產投資買賣，向銀行融借大額資金
      本係其業務所需，是堪信被告係借用訴外人郭泰威、林展
      羽、乙○○之名義向合作金庫及臺北富邦銀行借款，以符
      合金融行庫對同一放款戶之限額規定，從而被告實係上開
      借款之實際借款人，借貸金額則係35,520,000元。
（七）是以，本件被告於91年6 月25日時應列為剩餘財產分配之
      數額，係被告之積極財產（即不動產105,915,112 元＋現
      金存款28,661元＋有價證券95,650元＝106,039,423 元）
      ，扣除被告於兩造婚姻關係存續中所負債務（含金作金庫
      欠款11,500,000元＋土地銀行欠款2,500,000 元＋臺灣銀
      行欠款1,184,479 元＋臺北富邦銀行欠款72,232,394元＋
      以訴外人郭泰威名義積欠合作金庫10,998,231元＋以訴外
      人林展羽名義積欠合作金庫7,831,075 元＋以訴外人乙○
      ○名義積欠臺北富邦銀行13,100,000元＝122,936,873 元
      ）後，係－16,897,450元。被告之剩餘財產為負債16,897
      ,450 元 。
（八）按「法定法定財產制關係消滅時，夫或妻現存之婚後財產
      ，扣除婚姻關係存續所負債務後，如有剩餘，其雙方剩餘
      財產之差額，應平均分配。依前項規定，平均分配顯失公
      平者，法院得調整或免除其分配額。」民法第1030條之1
      第1 項、第2 項定有明文。揆諸上開說明，本件被告既無
      剩餘財產，原告之請求，即於法不合，請求不應准許。
（九）況民法第1030條之1 之立法意旨，係為肯定夫妻家事勞動
      價值，認為一方在家操持家務，教養子女，備極辛勞，他
      方得無後顧之憂，專心發展事業，其因此所增加之財產，
      不能不歸功於一方之協力，故規定於法定財產制關係消滅
      時，夫妻之一方應有平均分配之權利，即於法對家事勞動
      者予以評價，以期公平。然查兩造早已自80年4 月29日分
      居，迄至兩造於93年6 月28日裁判離婚確定之日之13年間
      均未再共同生活等情，亦為兩造所不爭執，是以原告既早
      於80年起即未分擔家事勞動，則被告自斯時起至91年6 月
      25日間所陸續增加之財產即使尚有剩餘，亦難認應歸功於
      原告家事勞動付出所增加之財產，若認原告仍得請求平均
      分配兩造剩餘財產之差額，將顯失公平，本院平衡兩造之
      生態環境及家庭動力關係後，仍得免除其分配額。
五、綜上所陳，本件原告依民法第1030條之1 規定請求被告給付
    6 ,000,000 元 ，及自93年10月19日起至清償日止，按年息
    百分之5 計算之利息，洵屬無據，不應准許，其假執行之聲
    請，亦失所附麗，應予駁回。
六、本件事證已臻明確，兩造間其餘攻擊防禦方法及舉證，經本
    院審酌後認與判決之結果不生影響，不再逐一論列，附此敘
    明。
七、訴訟費用負擔之依據：民事訴訟法第78條。
中　　華　　民　　國　　96　　年　　7 　　月　11　　　日
                  臺灣臺北地方法院家事法庭
                            法　官　彭南元
以上正本係照原本作成。
如對本判決上訴，須於判決送達後20日內向本院提出上訴狀。
中　　華　　民　　國　　96　　年　　7 　　月　11　　　日
                            書記官  尹遜言
